【裁判字號】    99,交上易,63
【裁判日期】    990414
【裁判案由】    過失傷害
【裁判全文】
臺灣高等法院刑事判決                99年度交上易字第63號
上  訴  人  甲○○
即  被  告
上列上訴人因過失傷害案件，不服臺灣臺北地方法院98年度交易
字第671 號，中華民國98年12月25日第一審判決（起訴案號：臺
灣臺北地方法院檢察署98年度偵字第16948 號），提起上訴，本
院判決如下：
    主  文
上訴駁回。
甲○○緩刑貳年。
    事  實
一、甲○○以駕駛計程車載客為業，為從事駕駛業務之人。其於
    民國（下同）97年10月15日11時25分許，駕駛車牌號碼625-
    EX號之營業小客車（以下稱：系爭營小客車），沿臺北市○
    ○區○○路由北向南行駛至東興路（起訴書誤繕為東興街）
    與市○○道交岔處，明知汽車駕駛人於行駛時，應注意車前
    狀況，隨時採取必要之安全措施，且應注意在設有左右轉彎
    專用車道之交岔路口，直行車不得占用轉彎專用車道，而依
    當時天候陰、日間自然光線、市區道路○路面鋪裝柏油、乾
    燥、無缺陷、無障礙物、視距良好，並無不能注意之情事，
    竟疏未注意直行車不得占用右轉彎專用車道，亦未注意車前
    狀況，隨時採取必要之安全措施，於綠燈起步後，即貿然由
    東興路第3 車道右轉專用車道直行穿越上開交岔路口，適有
    乙○○騎乘車牌號碼229-DFG 號重型機車（以下稱：系爭機
    車），自東興路第2 車道由北向南行駛，亦在前開交岔路口
    停等紅燈，嗣號誌變換為綠燈，起步後擬自第2 車道變換至
    第3 車道，亦疏未注意於變換車道時，應注意讓直行車先行
    ，甲○○所駕駛之系爭營小客車左前保險桿因而撞擊乙○○
    所騎乘系爭機車之右後排氣管，致乙○○人車倒地，又往左
    前方滑行，而受有胸壁挫傷、右肩旋轉肌韌帶部分斷裂、右
    側胸部第3 孔第9 肋骨骨折合併血胸、右側連枷胸、四肢多
    處擦傷、鈍挫傷、右膝擦傷3 ×2 公分、右足背擦傷4 ×3
    公分、右鈍挫傷等傷害。甲○○於肇事後，在未被有偵查犯
    罪職權之公務員發覺前，即主動向據報到場處理之臺北市政
    府交通大隊松山分隊警員坦承肇事接受裁判。
二、案經乙○○訴由臺北市政府警察局信義分局報請臺灣臺北地
    方法院檢察署檢察官偵查起訴。
    理  由
壹、程序方面：
    按被告以外之人於審判外之陳述，雖不符刑事訴訟法第159
    條之1 至第159 條之4 之規定，而經當事人於審判程序同意
    作為證據，法院審酌該言詞陳述或書面陳述作成時之情況，
    認為適當者，亦得為證據；當事人、代理人或辯護人於法院
    調查證據時，知有刑事訴訟法第159 條第1 項不得為證據之
    情形，而未於言詞辯論終結前聲明異議者，視為有前項之同
    意，刑事訴訟法第159 條之1 、第159 條之5 第1 項、第2
    項分別定有明文。經查，本判決下列所引用之被告以外之人
    於審判外之陳述或非供述證據，檢察官及被告於本院言詞辯
    論終結前均未聲明異議，本院審酌上開證據資料製作時較無
    人情施壓或干擾，亦無不當取供，及證明力明顯過低之瑕疵
    ，認以之作為證據應屬適當，故揆諸前開規定，認前揭證據
    資料有證據能力，合先敘明。
貳、實體方面：
一、訊據被告甲○○固不否認其於上揭時、地，駕駛系爭營小客
    車與告訴人乙○○所騎乘之系爭機車發生擦撞之事實，惟矢
    口否認有任何過失，辯稱：案發當時被害人行駛於伊之左側
    ，被害人可能在打瞌睡，故於起步之後，被害人機車稍微偏
    向右邊，伊緊急剎停，被害人機車即撞到伊所駕駛之車輛，
    而被害人當時也碰到別人之機車後始倒地云云。經查：
（一）前開事實，業據告訴人乙○○於警詢及偵審時均證述明確
      ，並有臺北市政府警察局松山分局交通分隊警員至現場處
      理時所製作之道路交通事故現場圖、補充資料表、談話紀
      錄表、調查報告表(一)、(二)、道路交通事故照片等件在卷可
      稽。又告訴人因本件車禍受有胸壁挫傷、右肩旋轉肌韌帶
      部分斷裂、右側胸部第3 孔第9 肋骨骨折合併血胸、右側
      連枷胸、四肢多處擦傷、鈍挫傷、右膝擦傷3 ×2 公分、
      右足背擦傷4 ×3 公分、右鈍挫傷之傷害等情，亦有告訴
      人所提出之國軍松山總醫院附設民眾診療服務處97年11月
      12日、98年8 月25日診斷證明書共2 紙在卷可憑。
（二）被告雖辯稱：係因被害人打瞌睡，機車向右倒向伊之車輛
      ，因而發生碰撞，被害人之機車再與另一輛機車發生擦撞
      而倒地受傷，伊並無過失云云。惟查：被告對於本件肇事
      經過之發生，先於97年10月15日案發後經警訪談時陳述：
      「肇事前我駕駛營小客625-EX沿東興路第3 車道北往南行
      駛，至肇事路口停等紅燈至綠燈時起步直行，當時有一重
      機車229-DFG 原本行駛於我車左側，之後不知何故行至我
      車左前方後突然往右側偏過來，我立即剎車但仍不及，我
      車左前車頭與該車右側車身發生擦撞後，該車往左偏移再
      被後方一不知名重機撞擊後，該車右側倒地而肇事... 」
      等語，有臺北市政府警察局松山分局交通分隊交通事故訪
      談紀錄表附卷可稽（見98年度發查字第291 號偵查卷第19
      頁）；復於98年1 月23日警詢時供稱：「我是於97年10月
      15日上午11時25分許駕駛車號625-EX號計程車沿東興路北
      向南行駛至市○○道○○路口等待紅燈，待綠燈時起步不
      久即發現前方（同向行駛）左側有一部牌照229-DFG 號機
      車突然轉向，我立即剎車，但仍造成我駕駛之計程車左側
      保險桿擦撞到該牌照229-DFG 號機車，造成該機車往前斜
      左側衝，遭後方一部不詳車號擦撞跌倒受傷」等語（見98
      年度發查字第291 號偵查卷第7 頁），是依被告上開所述
      ，其會與告訴人之機車發生碰撞，係因告訴人騎乘之機車
      ，原本係行駛在被告駕駛系爭營小客車左側，不知何故，
      突然往右側靠，其剎車不及，系爭營小客車之左前車頭與
      系爭機車之右側車身擦撞，嗣後系爭機車又遭後方行駛而
      來之不明機車撞擊。惟被告於檢察官偵查時係稱：「我是
      東興街往市府直走，告訴人跟我同向，我開在最右邊，告
      訴人在中間，在我的左邊，紅燈起步，告訴人打瞌睡，從
      我車頭倒過去，擦到我左邊車頭。」；「告訴人先右側撞
      到我的車頭，再左轉撞到後面騎過來的摩托車，後來摩托
      車就跑掉了」等語（見98年度他字第603 號偵查卷第6 頁
      ），則改稱告訴人於前開時、地停等紅燈，嗣綠燈起步後
      ，因告訴人打瞌睡，致系爭機車倒向系爭營小客車而發生
      擦撞，進而左轉而遭後方行駛而來之不明機車撞擊而倒地
      受傷。再被告於原審審理時另供述：「本來我是在最右側
      沒錯，告訴人是在中間機車暫停區，我本來要右轉，但是
      我看到告訴人在那邊搖頭晃兩下，我轉頭，他還跟我面對
      面相對，我就不敢再往右走，因為秒差愈來愈接近，後面
      有大公車，假如我直接轉過去的話，我不知道告訴人會發
      生什麼事情，我等告訴人機車開走了，我才啟動，我一啟
      動他就馬上轉過來，整個向我右邊轉過來撞到我車的前面
      ，他整個車子撞到我車子前面，他的右半邊就整個撞到我
      ，再起來撞到前面的機車，他就自己從車上跌下來。他開
      到我的前面幾公尺以後，我再啟動的時候，我看到告訴人
      頭往右邊甩過來，我就踩煞車停車了，他就整個撞到我的
      車子的保險桿，他是車子的右邊撞到我的保險桿，撞了以
      後他又往前騎去撞別的機車」等語（見原審卷第13頁反面
      ），是依被告於原審審理時之陳述，被告係於發現告訴人
      打瞌睡時，因後面有大客車，被告深怕告訴人發生危險，
      遂未再繼續右轉，等告訴人之系爭機車啟動後，被告之系
      爭營小客車才啟動，而當系爭營小客車一啟動後，系爭機
      車即馬上往右靠，被告遂即踩煞車將車停住，系爭機車之
      右側旋撞到系爭營小客車之前面，告訴人再往前行駛而撞
      擊他人之機車。綜合被告歷次陳述，究竟系爭機車靠向系
      爭營小客車時，被告已將系爭營小客車剎停，系爭機車始
      撞擊系爭營小客車？抑或系爭營小客車因煞車不及，始與
      系爭機車發生擦撞？系爭機車靠向系爭營小客車時，是否
      因告訴人打瞌睡之故？系爭機車與系爭營小客車發生擦撞
      之後，告訴人是遭後方行駛而來之機車撞擊，抑或係告訴
      人往前行駛而撞擊該不明之機車？被告自北往南行駛究竟
      是要直行，抑或右轉？其前後供述均有不一，則被告前開
      辯稱，何者屬實，容有疑義。然衡諸一般經驗法則，告訴
      人所騎乘之系爭機車，不論係遭後方行駛而來之不明機車
      所撞擊，或係告訴人之系爭機車自後撞擊該不明機車，系
      爭機車之車頭或車後方，將會因兩車之撞擊運動而有所損
      壞，甚至有所擦痕，惟觀諸前開卷附之道路交通事故補充
      資料表所載及照片所示，系爭機車除右側車身有擦痕外，
      其車頭及車後方並未有任何損壞，亦未有何擦痕，是被告
      所稱：系爭機車碰撞系爭營小客車後，告訴人又往前騎去
      撞不明機車云云，不僅為告訴人所否認，亦屬無稽，不足
      採信。且依卷附之臺北市車輛行車事故鑑定委員會鑑定意
      見書認定不詳車號普通重型機車涉嫌肇事逃逸等語，乃係
      依據被告於97年10月15日12時40分許，接受警察詢問時之
      供稱內容及道路交通事故現場圖、照片等資料所為之推析
      ，然被告前開不明機車之辯詞既非事實，已如前述，則該
      鑑定委員會所為之前開鑑定結論，自不足為被告有利認定
      之依據。又依被告所辯：事發當時告訴人在那邊搖頭晃兩
      下，好像在睡覺云云，然此不僅為告訴人所否認，且如被
      告前開所辯，告訴人騎乘系爭機車在前開交岔路口停等紅
      燈，與被告同一方向，而當號誌變換為綠燈時，乃係告訴
      人先行起步，則告訴人果如被告所言是在打瞌睡，告訴人
      豈有知道號誌已由紅燈變換為綠燈，而早於被告之系爭營
      小客車起步，並在系爭營小客車前面變換車道之理？抑有
      進者，駕車打瞌睡乃係相當嚴重之違規，畢竟在精神不濟
      之情形下駕車，本就容易肇事，如因而肇事，該駕駛即必
      須負起肇事責任，而被告對於告訴人如此嚴重之違規情事
      ，衡情在警員前往肇事現場處理時，被告必當即時對警員
      提出說明，以明責任，然被告卻不此之圖，僅於97年10月
      15日案發後經警訪談時陳述：「當時有一重機229-DFG 原
      本行駛於我車左側，之後不知何故行至我車左前方後突然
      往右側偏過來，我亦即剎車但仍不及，我車左前車頭與該
      車右側車身發生擦撞」等語，而未論及打瞌睡乙事，顯見
      被告前開所辯，純屬事後杜撰之詞，不足採信。另被告於
      警詢及偵查時，均已供稱其行駛東興路直走，而依據卷附
      之道路交通事故現場圖所示，系爭營小客車所停放之位置
      已在東興路與市○○道○○路口內，且距離東興路已有7.
      5 公尺，則果如被告於原審審理時所供稱：伊本來要右轉
      云云，被告駕駛系爭營小客車在號誌變換為綠燈後，在其
      所謂要保護告訴人擋住後方大車、避免告訴人發生危險之
      心態下，被告大可將系爭營小客車停在尚未進入交岔路口
      之前，待告訴人之系爭機車安全駛離該交岔路口，豈有將
      系爭營小客車開入交岔路口內之7.5 公尺之理？足證被告
      行經該交岔路口時，乃係要繼續直行東興路，並非要右轉
      市○○道，至為明確，其前開所辯，顯係事後卸責之詞，
      亦不足採信。
（三）被告前開不明機車與系爭機車撞擊之事既非事實，已如前
      述，則告訴人騎乘系爭機車之所以會人車倒地而受傷，乃
      係因先起步後與被告所駕駛之系爭營小客車發生碰撞始肇
      事。依據前開道路交通事故現場圖，東興路北向南肇事路
      段為3 車道之佈設，第1 車道為直行車道，第2 車道為直
      行及右轉車道，第3 車道為右轉車道；第2 車道路口處並
      設有機車暫停區。系爭肇事發生後，系爭營小客車車頭朝
      南，停於肇事路口第3 車道延伸處，告訴人之系爭機車則
      車頭朝南，右倒於肇事路口第2 車道延伸處，第2 車道延
      伸處有2 處之刮地痕，分別長約0.3 公尺、1.3 公尺，佐
      以告訴人於原審審理時證稱：「我從東興街由北向南要往
      永和的方向要回永和，我是想走基隆路回去，起步以後，
      我想靠右邊走路肩，我急著想走到路邊，因為我騎車慢，
      我起步以後就直接往右靠」；「我看到紅燈，所以停在機
      車暫停區，綠燈以後，我就急著往右邊靠，就被撞到了，
      撞到的地方是我的車子的排氣管，對方是車子保險桿的右
      下方有擦痕，撞了以後，我失去重心」等語，復參以被告
      於97年10月15日案發後經警訪談時陳述時所稱：「綠燈時
      起步直行，當時有一重機229-DFG 原本行駛於我車左側，
      之後不知何故行至我車左前方後突然往右側偏過來，我立
      即剎車但仍不及，我車左前車頭與該車右側車身發生擦撞
      」等語，顯見事發當時，被告駕駛系爭營小客車係直行在
      該路段之第3 車道，而告訴人騎乘系爭機車行經該交岔路
      口時，於號誌變換為綠燈先行起步後，意欲自第2 車道之
      機車暫停區變換至第3 車道，被告對於告訴人變換車道之
      舉動，剎車不及而自後撞擊告訴人之系爭機車，致告訴人
      人車倒地，系爭機車往其左前方滑行，進而產生前開兩處
      之刮地痕，堪以認定，告訴人前開指訴，尚非子虛，應可
      採信。
（四）按汽車行駛時，駕駛人應注意車前狀況，並隨時採取必要
      之安全措施；在設有左右轉彎專用車道之交岔路口，直行
      車不得占用轉彎專用車道，道路交通安全規則第94條第3
      項、第98條第2 項分別定有明文。被告駕駛系爭營業小客
      車自應注意上述規定，而有注意義務。又依當時天候陰、
      日間自然光線、市區道路○路面鋪裝柏油、乾燥、無缺陷
      、無障礙物、視距良好，並無不能注意之情事，有卷附之
      道路交通事故調查報告表(一)可考，詎被告竟疏未注意直行
      車不得占用右轉彎專用車道，亦未注意車前狀況，隨時採
      取必要之安全措施，於綠燈起步後，即貿然由東興路第3
      車道右轉彎專用車道直行穿越上開交岔路口，致系爭營小
      客車自後撞擊告訴人所騎乘之系爭機車而肇事，使告訴人
      受有如事實欄所示之傷害，被告對於前開肇事確有過失無
      疑。又告訴人乃係人車倒地後，始受有前開之傷害，則被
      告之過失行為與告訴人之傷害結果間，顯有相當因果關係
      甚明。末查，參之告訴人前開證述，告訴人行經上開交岔
      路口時，在號誌變換為綠燈後，意欲自第2 車道變換至第
      3 車道時，亦疏未注意變換車道時，應注意讓直行車先行
      ，就系爭肇事雖與有過失，然仍無解免於被告之過失責任
      ，附此說明。
（五）綜上所述，被告所辯無非事後卸責之詞，委無足採。本案
      事證明確，被告犯行洵堪認定，應依法論科。
二、被告乃係以駕駛計程車載客為業，業據其於警詢時所自承，
    自為從事駕駛業務之人無誤，核其所為，係犯刑法第284 條
    第2 項前段之業務過失傷害罪。又被告於肇事後，在處理車
    禍事宜之警員前往肇事現場及告訴人就醫之醫院處理時，即
    向警員表明其為肇事者，復有臺北市○○○○○道路交通事
    故肇事人自首情形紀錄表附卷可稽，顯見被告乃在有偵查犯
    罪職權之公務員知悉前，即當場向前來處理車禍事宜之警員
    表明其為肇事者並接受裁判，合於自首之要件，爰依刑法第
    62條前段規定減輕其刑。
三、原審認被告罪證明確，因而依刑法刑法第284 條第2 項前段
    、第62條前段、第41條第1 項前段之規定，並審酌被告未曾
    受有期徒刑以上刑之宣告，有本院被告前案紀錄表在卷可憑
    ，素行尚可，但其於肇事後一再飾詞卸責，被告之過失情節
    、告訴人對系爭肇事亦同有過失等情，並參酌被告之智識程
    度、告訴人所受之傷勢等一切情狀，量處被告拘役59日，並
    諭知易科罰金之折算標準。核其認事用法，並無違誤，量刑
    亦稱妥適，被告上訴意旨，仍執前詞，否認犯罪，並無理由
    ，應駁回之。
四、被告前未曾受有期徒刑以上刑之宣告，有本院被告全國前案
    紀錄表在卷可按，其因一時失慮致罹刑典，受此刑之宣告後
    ，當知警惕，信無再犯之虞，且告訴人所受損害甚小，被告
    危害社會情節亦輕，且已與告訴人達成和解，賠償告訴人損
    失，有和解書1 紙在卷可憑（見本院卷第31頁），本院認被
    告宣告之刑以暫不執行為適當，爰併予宣告緩刑2 年，以勵
    自新。
據上論斷，應依刑事訴訟法第368 條，刑法第74條第1 項第1 款
，判決如主文。
本案經檢察官田炳麟到庭執行職務。
中    華    民    國    99    年    4    月    14    日
                  刑事第十四庭審判長法  官  陳志洋
                                    法  官  梁耀鑌
                                    法  官  謝靜恒
以上正本證明與原本無異。
不得上訴。
                                    書記官  陳珮茹
中    華    民    國    99    年    4    月    14    日
附錄：本案論罪科刑法條全文
刑法第284條第2項
從事業務之人，因業務上之過失傷害人者，處1 年以下有期徒刑
、拘役或1 千元以下罰金，致重傷者，處3 年以下有期徒刑、拘
役或2 千元以下罰金。

司法院資訊處製作；財團法人民間司法改革基金會備份。
